ACORDAO-COMPLETO-2514507

ACÓRDÃO 1429/2022 ATA 8/2022 - SEGUNDA CÂMARA

VISTOS, relatados e discutidos estes embargos de declaração opostos por Francisco Matheus Guimarães em face do Acórdão 12485/2021-TCU-Segunda Câmara, por meio do qual o Tribunal conheceu e rejeitou embargos de declaração opostos pelo mesmo responsável, por Júlio Cezar Alvarez e Stryker do Brasil Ltda. em face do Acórdão 8496/2021-TCU-Segunda Câmara,
ACORDAM os Ministros do Tribunal de Contas da União, reunidos em Sessão da Segunda Câmara, diante das razões expostas pelo Relator, em:
9.1. com fundamento nos arts. 32, inciso II, e 34, da Lei 8.443/1992, conhecer e rejeitar os presentes embargos de declaração;
9.2. alertar ao embargante que novo manejo de recurso meramente protelatório poderá ensejar aplicação de multa, nos termos do entendimento firmado no Acórdão 593/2017-TCU-Plenário, sem prejuízo de ciência à Ordem dos Advogados do Brasil, para apuração de eventual infração disciplinar do causídico; e
9.3. dar ciência deste acórdão ao embargante.

Embargos de declaração opostos contra acórdão por meio do qual o Tribunal julgou irregulares suas contas e cominou débito.

Segunda Câmara

Instituto Nacional de Traumatologia e Ortopedia Jamil Hadad.

3. Recorrente: Francisco Matheus Guimarães (XXX.242.227-XX).

Aroldo Cedraz.

13.1. Ministros presentes: Augusto Nardes (na Presidência), Aroldo Cedraz, Bruno Dantas (Relator) e Antonio Anastasia.
13.2. Ministro que alegou impedimento na Sessão: Aroldo Cedraz.
13.3. Ministros-Substitutos presentes: Marcos Bemquerer Costa e André Luís de Carvalho.

BRUNO DANTAS

Ministro Bruno Dantas.

Trata-se de embargos de declaração opostos por Francisco Matheus Guimarães (peça 208) em face do Acórdão 12485/2021-TCU-Segunda Câmara, por meio do qual o Tribunal conheceu e rejeitou embargos de declaração opostos pelo mesmo responsável, por Júlio Cezar Alvarez e Stryker do Brasil Ltda. em face do Acórdão 8496/2021-TCU-Segunda Câmara.
O Acórdão 8496/2021-TCU-Segunda Câmara julgou irregulares das contas de Francisco Matheus Guimarães em razão de pagamentos por equipamentos não entregues no âmbito do Contrato 019/2008, conduzido pelo Instituto Nacional de Traumatologia e Ortopedia Jamil Haddad (INTO) .
O ofício de notificação do embargante acerca do Acórdão 12485/2021-TCU-Segunda Câmara não foi localizado. Referida decisão foi prolatada em 16/9/2021 e os embargos foram opostos em 23/9/2021 (peça 208) .  
Nesta oportunidade, o recorrente alega que a deliberação recorrida estaria eivada de omissão, já questionada em embargos de declaração anterior, relativa ao reconhecimento expresso da prescrição da pretensão punitiva na parte dispositiva do acórdão.
O voto condutor da decisão original teria afastado o débito e reconhecido a prescrição da pretensão punitiva, porém a parte conclusiva (dispositiva) da decisão não teria sido expressa em eximir o recorrente de quaisquer débitos e penalidades. Vício que teria sido mantido na decisão que apreciou os primeiros embargos de declaração (Acórdão 12485/2021-TCU-Segunda Câmara) .
Diante das questões aduzidas, o recorrente finaliza o expediente com o seguinte pedido:
"Destarte, face ao acima exposto, impõe-se a oposição dos presentes Aclaratórios, visando a manifestação expressa deste Douto Julgador, acerca da omissão disposta acima, visando fazer contar na parte conclusiva do v. Acórdão nº 8496/2021 e 10268/2021, a ocorrência da prescrição, no que tange às penalidades e débitos imputados em desfavor do ora Embargante."
	É o relatório.

José Eduardo Coelho Branco Junqueira Ferraz (106.810/OAB-RJ), representando Francisco Matheus Guimarães.

Subprocurador-Geral Lucas Rocha Furtado.

TOMADA DE CONTAS ESPECIAL. PREGÃO PRESENCIAL 171/2007. INSTITUTO NACIONAL DE TRAUMATOLOGIA E ORTOPEDIA. PAGAMENTO POR EQUIPAMENTOS SEM ENTREGA CORRESPONDENTE. EXCLUSÃO DE PARTE DOS RESPONSÁVEIS DO POLO PASSIVO. REVELIA DE UM DOS RESPONSÁVEIS. COMPROVAÇÃO PARCIAL DAS ENTREGAS. IRREGULARIDADE DAS CONTAS. DÉBITO. PRESCRIÇÃO DA MULTA EM RELAÇÃO ÀS CONDUTAS ANTERIORES A 6/6/2008. EMBARGOS DE DECLARAÇÃO. AUSÊNCIA DE CONTRADIÇÃO, OBSCURIDADE OU OMISSÃO. CONHECIMENTO E REJEIÇÃO. NOVOS EMBARGOS DE DECLARAÇÃO. AUSÊNCIA DE OMISSÃO. CONHECIMENTO E REJEIÇÃO.

TOMADA DE CONTAS ESPECIAL (TCE)

Secretaria de Controle Externo de Tomada de Contas Especial (SecexTCE).

Trata-se de embargos de declaração opostos por Francisco Matheus Guimarães em face do Acórdão 12485/2021-TCU-Segunda Câmara, por meio do qual o Tribunal conheceu e rejeitou embargos de declaração manejados pelo mesmo responsável, por Júlio Cezar Alvarez e Stryker do Brasil Ltda. contra o Acórdão 8496/2021-TCU-Segunda Câmara, o qual julgou irregulares as contas do embargante em razão de pagamentos por equipamentos não entregues no âmbito do Contrato 019/2008, conduzido pelo Instituto Nacional de Traumatologia e Ortopedia Jamil Haddad (INTO) .
Nesta oportunidade, o embargante suscita omissão na deliberação recorrida, alusiva ao reconhecimento expresso da prescrição da pretensão punitiva na parte dispositiva do acórdão, a qual já havia sido questionada em embargos de declaração anterior.
Satisfeitos os requisitos atinentes à espécie, os presentes embargos devem ser conhecidos, com fundamento nos arts. 32, inciso II, e 34 da Lei 8.443/1992. 
Inicialmente, acerca da natureza dos embargos declaratórios, julgo relevante transcrever o seguinte excerto do Acórdão 1218/2015-TCU-Plenário:
"Antes de tratar especificamente dos argumentos trazidos pelos embargantes, lembro que essa espécie recursal, cujo objetivo é sanar eventuais omissões, obscuridades ou contradições, não deve ser manejada para rediscussão de mérito, o que representa, na prática, a possibilidade de repetição de um mesmo recurso, ferindo os princípios da singularidade, da isonomia e da celeridade processual. Os embargos declaratórios devem ter como fundamentação a obscuridade (falta de clareza na redação do julgado) , contradição (existência de proposições inconciliáveis entre si) e omissão (falta de pronunciamento judicial sobre matéria que deveria ter sido apreciada pelo juiz) ."
Dito isso, não vislumbro a omissão ventilada, cujos argumentos sobre os quais se embasa foram suficientemente refutados na decisão recorrida:
"17. Por fim, quanto à alegação de Francisco Matheus Guimarães de que a parte dispositiva da decisão recorrida estaria eivada de omissão quanto à consideração da prescrição da pretensão punitiva em relação aos fatos a ele imputados, a qual foi reconhecida no relatório e voto que acompanham o acórdão, mas não impediram o julgamento pela irregularidade de suas contas, considero equivocado o entendimento externado pelo embargante. 
18. A ulterior comprovação de entrega dos equipamentos por cujo débito o embargante foi citado não conduziu a regularidade nas suas contas, dado o conjunto de irregularidades verificado nos procedimentos de recebimento dos bens adquiridos. E isso foi devidamente demonstrado no relatório que acompanhou o acórdão recorrido (peça 101, p. 28) : 
'146. Quanto ao Sr. Francisco Matheus Guimarães, não obstante sua revelia, devem ser aproveitadas em seu benefício as alegações de defesa e documentos ofertados pelos corresponsáveis que descaracterizam a imputação de realização de pagamentos sem contraprestação dos bens adquiridos em seu período de gestão. Não houve elisão, todavia, das graves irregularidades no procedimento de recebimento do objeto e na ausência de controles patrimoniais.'
Além disso, a prescrição da pretensão punitiva não afeta a capacidade do Tribunal de emitir decisão com caráter de certificação pela irregularidade das contas diante da comprovação de fatos graves que macularam a gestão do responsável, ainda que prescritos. O excerto transcrito também deixa claro que o afastamento do débito não suprimiu a irregularidade em relação às falhas de liquidação das despesas identificadas nos autos. A propósito, vale rememorar que o caso tratou do pagamento por equipamentos médicos à empresa Stryker do Brasil Ltda. sem a correspondente comprovação de entrega."
Na decisão inicial (Acórdão 8496/2021-TCU-Segunda Câmara) , verificou-se que, não obstante as falhas no recebimento e no pagamento pelos produtos, havia elementos nos autos que permitiram concluir que as entregas haviam sido realizadas. 
Tal conclusão foi suficiente para elidir o débito, mas, como visto, não alterou o juízo pela irregularidade das contas dos gestores envolvidos, em razão do descumprimento dos procedimentos legais de liquidação de despesas públicas.
Nesse sentido, as contas do embargante foram consideradas irregulares, com base no artigo 16, inciso III, alínea "b", da Lei 8.443/1992. Se o dano tivesse remanescido, o fundamento legal para o julgamento incluiria a alínea "c" do referido inciso.
Quanto à multa, apenas deixou de ser aplicada em virtude da prescrição da pretensão punitiva, questão também devidamente esclarecida no voto do acórdão inicial, consoante acima exposto.
Aliás, a ausência do débito e da multa na parte dispositiva do acórdão autoriza concluir, por via reflexa, que o gestor está livre da imputação de dano e da aplicação de penalidade nestes autos, resguardada a excepcionalíssima hipótese de rediscutir a matéria em recurso de revisão.
Desse modo, inexistindo a alegada omissão e não havendo sido identificados outros vícios a serem sanados na deliberação atacada, devem ser rejeitados os presentes embargos.
Considero ainda apropriado alertar o embargante de que o manejo de embargos de declaração manifestamente protelatórios pode ensejar multa, nos termos do §2º do art. 1.026 do Código de Processo Civil, c/c o caput do art. 58 da Lei 8.443/1992, na forma do art. 298 do Regimento Interno do TCU, conforme restou decidido no Acórdão 593/2017-TCU-Plenário:
"É possível a aplicação de multa em processos do TCU em razão de embargos de declaração com intuito manifestamente protelatório e, na hipótese de reiteração, a elevação do valor e a exigência de prévio recolhimento da multa para interposição de novos recursos (art. 298 do Regimento Interno do TCU c/c art. 1.026, §§ 2º e 3º, da Lei 13.105/2015) ". (Boletim 166/17) 
Ante o exposto, voto por que o Tribunal adote o Acórdão que ora submeto à deliberação deste Colegiado.
TCU, Sala das Sessões, em 29 de março de 2022.
BRUNO DANTAS 
Relator